【裁判字號】    90,易,380
【裁判日期】    900307
【裁判案由】    偽造文書
【裁判全文】
臺灣板橋地方法院刑事判決                            九十年度易字第三八號
    公  訴  人  臺灣板橋地方法院檢察署檢察官
    被      告  甲○○
                丙○○
右列被告等因偽造文書案件，經檢察官聲請以簡易判決處刑〔聲請簡易判決處刑書案
號：八十八年度偵字第二五一七一號〕，本院認有刑事訴訟法第四百五十一條之一第
四項但書之情形，改依通常程序審判，本院判決如左：
    主  文
甲○○、丙○○共同行使偽造私文書，足以生損害於公眾及他人，各處有期徒刑肆月
，如易科罰金，均以參佰元折算壹日，均緩刑參年。
    事  實
壹、甲○○與代書丙○○，均明知乙○○與王素昭間『未』有設定如附表編號二所示
    最高限額抵押權之契約，亦未曾委託丙○○辦理附表編號二所示最高限額抵押權
    之申請設定登記事宜，詎甲○○與丙○○竟共同基於偽造文書之犯意聯絡，於民
    國〔下同〕八十八年十一月一日，在臺北縣板橋市丙○○代書事務所，利用為乙○○辦理如附表編號二『不動產標示』所示土地、建築改良物買賣及過戶之便，
    由甲○○提議、並交付乙○○與王素昭真正之印章各壹枚與丙○○，而盜用乙○○、王素昭之印章，偽造附表編號一、二所示之『委託書』、『土地、建築改良
    物抵押權設定契約書』後，於八十八年十一月三日，持以行使，將上開不實之『
    最高限額抵押權』〔詳如附表編號二〕使臺北縣板橋地政事務所承辦公務員，於
    同年月四日登載於職務上所掌之土地、建築改良物登記簿謄本，足以生損害於主
    管地政機關對土地、建築改良物登記之正確性暨乙○○等。
貳、案經乙○○訴由臺灣板橋地方法院檢察署檢察官偵查起訴。
    理  由
壹、訊據被告等人，均否認犯罪，被告甲○○供稱：「我有經過乙○○授權處理，當
    初乙○○跑路去大陸時，全權授權的，我只是仲介者，當時廖是口頭跟我說而已
    ，我有錄音，當時乙○○因賭博跑路，當時廖的房屋有五間給我處理，如果我要
    的話，不會只幫他設定這一間，當時買賣雙方都已經過戶了，且房子是設定給買
    方。我設定當天乙○○就被押走，第二天才寫受全〔權〕書給我，設定的錢也有
    付給代書，這件事是因為乙○○的母親認為我幫乙○○賣祖產才告我的。」、「
    我們沒有偽造文書，都有授權。」、「他〔證人廖文清〕亂說。他是乙○○的哥
    哥。」〔參見本院九十年三月一日審判筆錄〕、「我是仲介公司，乙○○之前也
    有委託我賣房子，他因為賭債在跑路，他家人跟我說乙○○被押走，為了要保障
    雙方。我才把他的房子設定抵押給買主。當時乙○○也有同意，只是後來不承認
    。乙○○口頭上打電話答應的，全權委託我去辦的，而且兩造也有合議〔意〕要
    設定。本件乙○○也有因此而付我服務費跟代書費。我們設定是在買賣契約成立
    之後的。」〔參見本院九十年二月二日訊問筆錄〕等；被告丙○○供稱：「我是
    代書，人家要我去辦理，我就去辦，當時甲○○有拿乙○○的委託書，我才去辦
。我沒有盜蓋印章、簽名。...，當初我是受甲○○的委託才去辦的。」、「有
    〔指乙○○曾給付設定之代書費〕，是他太太跟他來的。」、「我們沒有偽造文
    書，都有授權。」、「他〔證人廖文清〕亂說。他是乙○○的哥哥。」〔參見本
    院九十年三月一日審判筆錄〕、「我是代書，石先生〔被告甲○○〕跟我說他受
    乙○○之託，是乙○○跟他打電話的。」、「都是石先生跟乙○○談的，再〔在
    〕辦買賣契約時，我有跟王素昭說可以先辦最高限額抵押權。」、「〔乙○○、
    王素昭之印章〕都是石先生〔甲○○〕交給我的。」〔參見本院九十年二月二日
    訊問筆錄〕等。查：
    一、右揭事實，業據被害人乙○○於偵訊時狀訴、指訴歷歷，與〔一〕共同被告
        王素昭供稱：「〔設定最高限額抵押權〕我根本不知〔情〕，我只是單純買
        該屋的。」〔參見偵卷第二一頁反面〕。〔二〕證人廖文清證稱：「八十八
        年十一月四日晚上，在永福房屋，當時文〔甲○○，下同〕、璋〔乙○○，
        下同〕、我及一位朋友是文的朋友林吉旺，我知璋委託文賣屋，我們要拿身
        分證及印鑑證明，但『文』『不肯』，我詢問文是否已找到買主，文『自稱
        』『已經』在該屋『設定抵押』，但我詢問為何只是賣屋為何有設定，而價
        金及設定均為文稱的，而文稱璋有安全上顧慮，文稱現補正中，而我又詢問
        為何未經我們同意。」〔參見偵卷第四七頁反面〕。〔三〕被告丙○○供稱
        ：「〔土地登記申請書〕我寫的，且是我送件，是文〔甲○○〕對我稱寫此
        金額，.... 」、「... 十一月二日，文〔甲○○〕打電話稱璋〔乙○○〕
        在大陸被押住，趕快幫昭〔王素昭〕辦設定，以保護昭，我問文〔甲○○〕
        是否要跟昭〔王素昭〕言明，我們幾次電話要跟昭〔王素昭〕說明，但找不
        到昭〔王素昭〕，...，我只好先設定，其實設定之前，昭〔王素昭〕均不
        知情。」、「我問文〔甲○○〕要設定多少，他〔甲○○〕稱參佰萬元。」
        〔參見偵卷第四六頁反面、第四七頁正面〕、「〔乙○○、王素昭之印章〕
        都是石先生〔甲○○〕交給我的。」〔參見本院九十年二月二日訊問筆錄〕
        。〔四〕被告甲○○供稱：「〔設定抵押權一事〕... 那是『假的』，因昭
        〔王素昭〕是買方，我要保護買方，... 」〔參見偵卷第二０頁反面〕等情
        ，互核相符，並有附表編號一所示『委託書』〔影本附偵卷第六頁〕、編號
        二所示『土地、建築改良物抵押權設定契約書』〔影本附偵卷第四０頁至第
        四五頁〕、事實欄所示土地、建築改良物之登記簿謄本〔附偵卷第十頁至第
        十二頁〕等足資佐證。
    二、「不動產物權之移轉或設定，應以書面為之。」，民法第七百六十條定有明
        文，無論設定一般抵押權或最高限額抵押權均然，「抵押權所擔保之債權，
        其種類及範圍，屬於抵押權之內容，依法應經登記，始生物權之效力，但如
        因內容過於冗長，登記簿所列各欄篇幅不能容納記載，可以附件記載，作為
        登記簿之一部分。因此關於最高限額抵押權所擔保之債權，雖未記載於土地
        登記簿，然於聲請登記時提出之最高限額抵押權設定契約書，有該項債權之
        記載者，此契約書既作為登記簿之附件，自為抵押權效力所及。」〔最高法
        院八十四年度台上字第一九六七號民事判例意旨〕，偽造如附表編號二所示
        之『土地、建築改良物抵押權設定契約書』持以行使，使該管地政事務所承
        辦公務員登載於土地登記簿謄本，自足生損害於主管地政機關對土地、建築
        改良物登記之正確性暨抵押義務人。
    三、查告訴人乙○○係於「八十八年九月九日」書立委託書，將事實欄所示房、
        地委託被告甲○○代理出售，此有告訴人書立之委託書足參〔附偵卷第二五
        頁〕，上開『委託書』未有隻字片語言及授權被告辦理事實欄所示之抵押權
        設定。被告提出『乙○○從大陸打電話回臺灣之錄音』譯文〔附偵卷第三六
        頁〕載：「... 你先去拿印鑑章，然後先替我去『簽約』... 」、「然後你
        先簽約你先處理，... 」、「二一００萬你就替我簽約」，析前後所言意旨
        ，係指『另份』標的『貳仟壹佰萬元』之合約，已見與本案無關，又被告提
        出告訴人乙○○簽立『另份』『委託代理專賣契約書』〔附偵卷第七五頁、
        第七六頁〕載告訴人將另貳筆〔即臺北縣板橋市○○路七二巷『六一』、『
        六三』號四樓房地〕委託被告甲○○以『貳仟壹佰萬元』代理出售，有該『
        委託代理專賣契約書』足參，所載『價金』與被告提出之『乙○○從大陸打
        電話回臺灣之錄音』載述之簽約『標的』同為『貳仟壹佰萬元』，據此酌之
        ，告訴人果真自大陸打電話與被告甲○○，所談者不過催促被告甲○○依『
        原』授權意旨，將「臺北縣板橋市○○路七二巷『六一』、『六三』號四樓
        房地」以『貳仟壹佰萬元』之價金與買受人簽立買賣合約，自亦不得據『乙○○從大陸打電話回臺灣之錄音』謂告訴人『授權』被告辦理事實欄所示抵
        押權之設定；被告甲○○另提出其與告訴人乙○○之電話錄音暨譯文〔附偵
        卷第三０頁至第三五頁〕，以被告甲○○所言：「你〔乙○○〕也知道的，
        那一天十一月四日你跟你哥哥文清過來我公司寫『第二張』授權書時，我還
        再次特別告訴你房子有設定.... 」〔參見偵卷第三０頁〕酌之，該項電話
        通話，應在事實欄所示抵押權設定登記之『後』，果被告確獲告訴人授權辦
        理抵押權設立登記，曷需『第貳次授權』？斯亦不足為被告有利之論據。被
        告丙○○於九十年三月一日提出被告甲○○書立之委託書〔附本院卷〕載被
        告甲○○『委託』被告丙○○辦理事實欄所示之抵押權設立登記，惟被告丙○○確供明：「其實設定之前，昭〔王素昭〕均不知情。」、「我問文〔甲○○〕要設定多少，他〔甲○○〕稱參佰萬元。」〔參見偵卷第四六頁反面
        、第四七頁正面〕，與共同被告王素昭供稱：「〔設定最高限額抵押權〕我
        根本不知〔情〕，我只是單純買該屋的。」〔參見偵卷第二一頁反面〕等情
        相符，亦見告訴人與王素昭間根本未有事實欄所示之抵押權設立契約，未便
        據被告甲○○書立之委託書〔附本院卷〕為有利於被告丙○○之論據，以被
        告丙○○供明「其實設定之前，昭〔王素昭〕均不知情。」酌之，尤見被告
        甲○○、丙○○根本未獲授權逕自盜用乙○○等之印章偽造附表編號一、二
        所示之私文書。
    四、本件事證明確，被告等之右開犯行，堪予認定。
貳、核被告所為，均係犯刑法第二百十六條、第二百十條之行使偽造私文書罪、同法
    第二百十四條之使公務員登載不實罪。盜用印章為偽造私文書之部份行為、偽造
    之低度行為為行使偽造私文書之高度行為所吸收，均不另論罪。被告甲○○、丙○○間就事實欄所示犯行，有犯意之聯絡與行為之分擔，為共同正犯。其等以一
    行為行使附表編號一、二所示偽造之私文書，有同種想像競合關係，仍從一重論
    以行使偽造私文書罪。所犯行使偽造私文書、使公務員登載不實貳犯行，有方法
    、結果之牽連關係，均應從一重之行使偽造私文書罪處斷。被告等所為附表編號
    一所示犯行、使公務員登載不實犯行，起訴書雖未敘及，惟與起訴部份依序有想
    像競合、方法結果之牽連關係，為起訴效力所及，本院自得併予審究。爰審酌被
    告等犯罪之動機、目的、手段、犯罪所生之危害暨犯罪後態度等一切情狀，各量
    處如主文所示之刑，並均諭知易科罰金之折算標準。末查，被告等均未曾受有期
    徒刑以上刑之宣告，此有臺灣高等法院檢察署刑案紀錄簡覆表足佐，一時失慮，
    而罹刑章，經此教訓，應知警惕，信無再犯之虞，兼酌公訴人亦求予緩刑等情，
    認所宣告之刑以暫不執行為當，併均予宣告緩刑，用啟自新。
參、查被告行為後，刑法第四十一條業於九十年一月十日修正公布同日施行，同年月
    十二日生效，原條文修正為第四十一條第一項，並將得易科罰金之罪，從「犯最
    重本刑為三年以下有期徒刑以下之刑之罪」，修正為「犯最重本刑為五年以下有
    期徒刑以下之刑之罪」，暨『增訂』「但確因不執行所宣告之刑，難收矯正之效
    ，或難以維持法秩序者，不在此限。」，比較新舊法，以新法有利於被告，即應
    適用新法。
據上論斷，應依刑事訴訟法第四百五十二條、第二百九十九條第一項前段，刑法第二
條第一項前段、第二十八條、第二百十六條、第二百十條、第二百十四條、第五十五
條、第四十一條第一項、第七十四條第一款，罰金罰鍰提高標準條例第一條前段、第
二條，判決如主文。
本案經檢察官謝岳龍到庭執行職務。
中      華      民      國      九十      年      三      月      七    日
                                  臺灣板橋地方法院刑事第五庭
                                          法  官
右正本證明與原本無異。
如不服本判決，應於判決送達後十日內，向本院提出上訴狀。
                                          書記官
中      華      民      國      九十      年      三      月      七    日
附錄本案論罪科刑參考法條：
刑法第二百十條：
偽造、變造私文書，足以生損害於公眾或他人者，處五年以下有期徒刑。
刑法第二百十四條：
明知為不實之事項，而使公務員登載於職務上所掌之公文書，足以生損害於公眾或他
人者，處三年以下有期徒刑、拘役或五百元以下罰金。
刑法第二百十六條：
行使第二百十條至第二百十五條之文書者，依偽造、變造文書或登載不實事項或使登
載不實事項之規定處斷。
附表：
┌──┬────┬──────────┬─────┬──────────┐
│編號│文件名稱│文    件    內容│盜用之印章│備                註│
├──┼────┼──────────┼─────┼──────────┤
│一  │委託書  │權利人『王素昭』、義│『王素昭』│文件影本附偵卷第六頁│
│    │        │務人兼債務人『乙○○│、『乙○○│                    │
│    │        │』共同委託代理人鄭喬│』各壹枚。│                    │
│    │        │云辦理申請抵押權設定│          │                    │
│    │        │登記。              │          │                    │
├──┼────┼──────────┼─────┼──────────┤
│二  │土地、建│權利人『王素昭』與義│『王素昭』│                    │
│    │築改良物│務人兼債務人『乙○○│、『乙○○│                    │
│    │抵押權設│』於民國八十八年十一│』各壹枚。│                    │
│    │定契約書│月一日訂立抵押設定契│          │                    │
│    │        │約書，由『乙○○』提│          │                    │
│    │        │供如后列不動產標示所│          ││
│    │        │示之土地及建築改良物│          │                    │
│    │        │之所有權，設定本金最│          │                    │
│    │        │高限額新台幣參佰萬元│          │                    │
│    │        │之抵押權與『王素昭』│          │                    │
│    │        │，『約定』無利息及遲│          │                    │
│    │        │延利息，『違約金』約│          │                    │
│    │        │明『逾期未全部清償罰│          │                    │
│    │        │每萬元每日以新台幣壹│          │                    │
│    │        │拾元計付』。        │          │                    │
│    │        │                    │          │                    │
│    │        │不動產標示：        │          │                    │
│    │        │土地─板橋市○○段第│          │                    │
│    │        │      一一八七地號、│          │                    │
│    │        │      面積二００平方│          │                    │
│    │        │      公尺，應有部份│          │                    │
│    │        │      壹萬分之一二七│          │                    │
│    │        │      ０。          │          │                    │
│    │        │建築改良物─坐落右開│          │                    │
│    │        │      基地第七二七二│          │                    │
│    │        │      建號，門牌板橋│          │                    │
│    │        │      市○○段七二巷│          │                    │
│    │        │      六四號三樓〔含│          │                    │
│    │        │      附屬建物〕之所│          │                    │
│    │        │      有權全部。    │          │                    │
└──┴────┴──────────┴─────┴──────────┘


司法院資訊處製作；財團法人民間司法改革基金會備份。
